臺灣高等法院高雄分院刑事判決　　　 100年度上訴字第1733號
上　訴　人
即　被　告　林金塔
上列上訴人因毒品危害防制條例案件，不服臺灣高雄地方法院
100 年度訴字第803 號中華民國100 年9 月29日第一審判決（起
訴案號：臺灣高雄地方法院檢察署99年度毒偵字第6942號），提
起上訴，本院判決如下：
     主  文
原判決撤銷。
林金塔無罪。
     理  由
一、公訴意旨略以：被告林金塔前於民國97年間，因施用毒品案
    件，經法院裁定送觀察、勒戒後，因認有繼續施用毒品之傾
    向，再經法院裁定令入戒治處所施以強制戒治，於98年5 月
    13日停止處分執行出所。詎其仍不知悔改，復基於施用第一
    級毒品海洛因之犯意，於99年8 月22日12時20分許採尿回溯
    72小時內某時（不含公權力拘束時間），在不詳地點，以不
    詳方式，施用第一級毒品海洛因1 次。嗣於99年8 月22日（
    起訴書誤為8 月8 日）12時20分許，經警以其為列管之毒品
    調驗人口，通知其到場採其尿液送驗，檢驗結果呈嗎啡陽性
    反應。因認被告林金塔涉犯毒品危害防制條例第10條第1 項
    罪嫌云云。
二、按犯罪事實應依證據認定之，無證據不得認定犯罪事實；不
    能證明被告犯罪者，應諭知無罪之判決，刑事訴訟法第154
    條第2項、第301條第1項分別定有明文。次按事實之認定，
    應憑證據，如未能發現相當證據，或證據不足以證明，自不
    能以推測或擬制之方法，以為裁判基礎。而認定不利於被告
    之事實，須依積極證據，茍積極之證據本身存有瑕疵而不足
    為不利於被告事實之認定，即應為有利於被告之認定，更不
    必有何有利之證據，而此用以證明犯罪事實之證據，猶須於
    通常一般人均不至於有所懷疑，堪予確信其已臻真實者，始
    得據以為有罪之認定，倘其證明尚未達到此一程度，而有合
    理性之懷疑存在，致使無從為有罪之確信時，即應為無罪之
    判決（最高法院82年度臺上字第163 號判決、76年臺上字第
    4986號判例、30年上字第816 號判例旨參照）。
三、公訴意旨認上訴人即被告林金塔（下稱被告）涉有毒品危害
    防制條例第10條第1 項施用第一級毒品海洛因罪嫌，係以：
    (一)被告於警詢及偵查中之供述；(二)長榮大學99年9 月6 日確
    認報告（檢體資料：80178 ）、列管毒品人口尿液檢體採集
    送驗紀錄表（檢體編號：80178 ）；(三)扣案之「亞樂治錠」
    10錠、「艾雷克」9 錠、「威而鋼」1 錠、「歐業- 賜爾鼻
    好」10錠；(四)行政院衛生署管制藥品管理局99年12月30日FD
    A 管字第0990081552號、100 年2 月9 日FDA 管字第100000
    627 號、100 年2 月14日FDA 管字第10000000000000000 號
    、100 年4 月18日FDA 管字第10000022873 號函；(五)法務部
    法醫研究所100 年1 月7 法醫毒字第0990007318號、100 年
    2 月9 日法醫毒字第1000000497號、100 年4 月18日法醫毒
    字第1000002072號函等為其論據。
四、證據能力部分：
    本判決理由所援用之證據資料，被告及公訴人於本院言詞辯
    論終結前，均同意有證據能力，並捨棄傳訊證人（見本院卷
    47頁背面-48 頁）。本院審酌上開證據之作成，並無違法或
    不當情形，且與本件待證事實相關，適當作為證據，依刑事
    訴訟法第159 條之5 第1 項之規定，認均具證據能力。
五、訊據被告堅決否認有施用海洛因犯行，辯稱：「我確實沒有
    施用一級毒品，一般有施用毒品的人，怎麼可能還自己去報
    到驗尿。我如果有施用一級毒品，可以5 天還是10天以後才
    去驗尿，何必特地從雲林請假回來報到驗尿。採尿時，警察
    有問我有吃什麼藥，我說我有感冒，所以請假回來，順便回
    來報到驗尿」等語。
六、經查：
  (一)被告於99年8 月22日12時20分許，在高雄市政府警察局林園
    分局大寮分駐所所採尿液，經鑑驗結果：「可待因─未檢出
    ，嗎啡─452ng/ml」，並依「可待因最低定量濃度80ng/ml
    ，標準閥值濃度300ng/ml；嗎啡最低定量濃度100ng/ml ，
    標準閥值濃度300ng/ml」標準，因而判定為嗎啡陽性反應，
    有長榮大學99年9 月6 日TRC 檢體編號0000000 號確定報告
    1 紙在卷可憑（見警卷7 頁）。足認被告本件所採尿液確呈
    嗎啡陽性反應無疑。
  (二)被告於99年8 月22日12時20分許所採尿液鑑驗結果雖呈嗎啡
    陽性反應。惟：
  (1)高雄市政府警察局林園分局係通知被告應於99年8 月25日17
    時前，依毒品危害防制條例第25條第2 項規定，前往高雄市
    政府警察局林園分局偵查隊報到接受採尿，該通知書並於99
    年8 月8 日13時許，由被告親自收受，有高雄市政府警察局
    林園分局採驗尿液通知書、通知書回執聯在卷可按（見警卷
    4 頁）。顯見被告可選擇99年8 月8 日至25日中之任何一日
    ，前往高雄市政府警察局林園分局接受採尿，並非突然被通
    知或因急迫情況下，無暇選擇期日始於99年8 月22日接受採
    尿，且其亦知接受採尿之目的，係為查驗其是否有仍有施用
    毒品行為無訛。
  (2)被告於採尿應到日99年8 月25日前之99年8 月22日12時20分
    即自行至高雄市政府警察局林園分局大寮分駐所接受採尿，
    並於接受採尿當時即註明「於3 日內曾服用感冒藥」等語，
    有列管毒品人口尿液檢體採集送驗紀錄表在卷可稽（見警卷
    6 頁）；且被告因有咳嗽症狀，於99年8 月20日前往雲林縣
    褒忠鄉○○路91號夏保介診所就診，有夏保介診所函暨處方
    產在卷可佐（見100 審訴1478號卷《下稱原審卷(一)》40-41
    頁）；又被告自99年5 月25日任職任大發企業有限公司，在
    雲林縣等地從事橋樑維修、電銲等工作，亦據被告供明在卷
    （見本院卷47頁），並提出任大發企業有限公司在職證明書
    、各類所得扣繳暨免扣繳憑單（任大發企業有限公司、世鑫
    鋼鐵有限公司、詠翔工程行）為證（見本院卷30-33 頁）。
    足認被告於99年8 月22日前往高雄市政府警察局林園分局大
    寮分駐所接受採尿前之99年8 月20日，確因其有咳嗽症狀，
    而前往與與其工作有地緣關係之雲林縣褒忠鄉○○路91號夏
    保介診所就診無訛。
  (3)夏保介診所於99年8 月20日開立予被告之處方箋中，其中藥
    品止咳藥水Brown Mixture ，為晟德藥廠所生產、藥物許可
    證號：衛署字第040765號，含有會使尿液檢查呈現嗎啡陽性
    反應之成分，有上開夏保介診所函暨處方箋、藥品仿單在卷
    可憑（見原審卷(一)40-41 頁，本院卷52-53 頁）；且將上開
    夏保介診處方箋送請行政院衛生署食品藥物管理局確認「被
    告服用該等藥物，尿液是否可能僅呈嗎啡陽性反應，而無可
    待因陽性反應」，經該局函稱：「經電詢夏保介診所，該藥
    品確為晟德藥廠製造之Brown Mixture （甘草止咳水）。依
    行政院衛生署許可證資料，『晟德甘草止咳水（含阿片）』
    所含之鴉片酊成分含有嗎啡及可待因，依Clarke's
    Analysis of Drugs and Poisons 一書第三版之記述：口服
    嗎啡後24小時內，約有施用劑量之60% 由尿液排出；口服可
    待因後24小時內，約有施用劑量86% 由尿液排出，其中40-
    70%為可待因原態或其共軛物，5-15％為嗎啡或其共軛物。
    另依文獻Disposition of Toxic Drugs and Chemicals in
    Man 一書第五版之記述，服用可待因後，因可待因可代謝成
    嗎啡，尿液中可待因與嗎啡比值（嗎啡為分母）在24小時內
    大於1 ，24至30小時之間常低於1 ，施用30小時可能僅檢測
    到嗎啡成分」，有行政院衛生署食品藥物管理局100 年8 月
    4 日FDA 管字第1000047757號函在卷可按（見100 訴803 號
    卷《下稱原審卷(二)》15頁）。足認被告服用夏保介診所開立
    之止咳藥水Brown Mixture ，確含有嗎啡及可待因成分，且
    服用後，24小時內尿液中可待因與嗎啡比值大於1 ，24至30
    小時之間常低於1 ，30小時以上則可能僅檢測得嗎啡成分無
    疑。
  (4)本院審酌被告尿液中嗎啡濃度452ng/ml，僅較標準閥值濃度
    300ng/ml略高，與一般施用海洛因之人，其尿液中嗎啡濃度
    數值較高有明顯不同；且被告係自行決定期日前往高雄市政
    府警察局林園分局大寮分駐所接受採尿，如其確有施用海洛
    因行為，衡情當可選擇不易被檢出毒品反應之期日前往；又
    其於接受採尿前確經夏保介診所開立含有嗎啡及可待因成分
    之止咳藥水Brown Mixture ，而服用後，其尿液中可待因與
    嗎啡比值於24至30小時之間低於1 ，30小時以上僅檢測得嗎
    啡成分之結果。是被告上開辯解自屬合理有據。
  (三)公訴人固另以上開三所示行政院衛生署管制藥品管理局99年
    12月30日、100 年2 月9 日、100 年2 月14日、100 年4 月
    18日函文，及法務部法醫研究所100 年1 月7 日、100 年2
    月9 日、100 年4 月18日函文內容，為被告涉有施用第一級
    毒品犯嫌之論據。惟被告於99年12月14日偵訊時，係因檢察
    事務官詢問：「99年11月16日有沒有到警局採尿？」等語，
    始有其後檢察官函詢大新診所「被告99年11月間就診資料」
    、函詢行政院衛生署管制藥品管理局及法務部法醫研究所有
    關「歐業- 賜爾鼻好膠囊」、「威而剛」是否含嗎啡成分，
    及被告提出劉明海診所99年12月15日處方箋、「艾雷克」藥
    丸等，檢察官並將大新診所處方箋（「亞樂治錠」）、「艾
    雷克」、「歐業- 賜爾鼻好膠囊」、「威而剛」藥丸送請鑑
    定等情，經行政院衛生署管制藥品管理局99年12月30日FD
    A 管字第0990081552號函覆稱：「『亞樂治錠』不含嗎啡成
    分，服用後亦不會代謝嗎啡成分，故於尿檢中不致呈現嗎啡
    陽性反應」、100 年2 月9 日FDA 管字第100000627 號函
    覆稱：「『威而剛』成分為Sildenafil Citrate，服用後不
    會代謝成嗎啡成分，故尿液中不致檢出嗎啡陽性反應」、
    100 年2 月14日FDA 管字第10000062 790000000號函覆稱：
    「『艾雷克』不含嗎啡及可待因或可代謝成嗎啡或可待因成
    分，故施用後，其尿液不致檢出嗎啡及可待因陽性反應」、
    100 年4 月18日FDA 管字第10000022873 號函覆稱：「『
    歐業- 賜爾鼻好膠囊』不含嗎啡及可待因或可代謝成嗎啡及
    可待因之成分，故僅使用該藥物，其尿液亦不致檢出嗎啡陽
    性反應」；及法務部法醫研究所100 年1 月7 法醫毒字第
    0990007318號函覆稱：「『亞樂治錠』含Allopurinol 成分
    ，並未發現服用後導致尿液呈現嗎啡或可待因陽性反應之成
    分，因此服用上述藥物後，其尿液以氣相層析質譜分析法（
    GC/MS ）檢測，不會產生嗎啡或可待因陽性反應之結果」、
    100 年2 月9 日法醫毒字第1000000497號函覆稱「『艾雷
    克』藥品主要成分不含嗎啡及可待因成分，若經人體服用吸
    收代謝後，其尿液以氣相層析質譜分析法檢測，不會導致尿
    液檢查呈嗎啡陽性反應」、100 年4 月18日法醫毒字第10
    00002072號函覆稱：「『威而剛』及『歐業- 賜爾鼻好膠囊
    』，並未發現服用後會導致尿液呈可待因及嗎啡陽性反應之
    藥品，因此服用上述藥物後，其尿液經氣相層析質譜分析法
    檢測，不會產生可待因或嗎啡陽性反應之結果」，有上開筆
    錄、函文在卷可憑（見偵卷11、14、18-19 、22-24 、32-3
    4 、45-46 頁）。顯見公訴人所提上開函文均非針對被告本
    件採尿前服用之藥品為調查、鑑定，甚且於起訴書亦誤載被
    告「於99年8 月8 日12時20分許，經警通知其到場採其尿液
    送驗」，是自難依上開事證遽為被告不利之認定。
七、綜上所述，被告於99年8 月22日12時20分許採尿前，既曾服
    用夏保介診所開立含有嗎啡及可待因成分之止咳藥水Brown
    Mixture ，且其尿液中檢出之嗎啡濃度452ng/ml，僅較標準
    閥值濃度略高，而可待因濃度則因低於最低定量80ng/ml 致
    未檢出，恰與服用含有嗎啡及可待因成分止咳藥水Brown Mi
    xture 後，可待因與嗎啡比值於24至30小時之間常低於1 、
    30小時以上則可能僅檢測得嗎啡成分之結果相符，是被告確
    有可能因服用止咳藥水Brown Mixture ，致其尿液僅檢出嗎
    啡陽性反應；且檢察官所提出之證據，亦未達於通常一般之
    人均不致有所懷疑，而得確信其為真實之程度，既不足為被
    告有罪之積極證明，且其指出證明之方法，亦無從說服法院
    以形成被告有罪之心證。此外，本院復查無其他積極證據，
    足資證明被告確有公訴人所指施用第一級毒品犯行，揆諸上
    開法條規定及最高法院判例意旨之說明，被告被訴毒品危害
    防制條例第10條第1 項施用第一級毒品罪嫌，自屬犯罪不能
    證明，基於無罪推定之原則，即應為被告無罪判決之諭知。
八、原審未詳為推求，遽為被告論罪科刑之判決，即有未恰。被
    告執此聲明上訴，指摘原判決不當，為有理由，應由本院將
    原判決撤銷改判，並為被告無罪之判決。
據上論結，應依刑事訴訟法第369 條第1 項前段、第364 條、第
301 條第1 項，判決如主文。
本案經檢察官林敏惠到庭執行職務。
中    華    民    國  100     年    12    月    30    日
                  刑事第一庭    審判長法  官  周賢銳
                                      法  官  洪碩垣
                                      法  官  曾逸誠
以上正本證明與原本無異。
如不服本判決應於收受本判決後10日內向本院提出上訴書狀，其
未敘述上訴理由者，並得於提起上訴後10日內向本院補提理由書
狀（均須按他造當事人之人數附繕本）「切勿逕送上級法院」。
中    華    民    國   100    年    12    月    30    日
                                      書記官  魏文常